【裁判字號】    95,上訴,1363
【裁判日期】    951012
【裁判案由】    強盜等
【裁判全文】
臺灣高等法院高雄分院刑事判決        95年度上訴字第1363號
上  訴  人  臺灣高雄地方法院檢察署檢察官
被      告  乙○○
                    （另案在台灣高雄監獄執行中）
被      告  丙○○
                    （另案在臺灣高雄監獄執行中）
共     同
指定辯護人  陳忠勝律師
上列上訴人因被告強盜等案件，不服臺灣高雄地方法院95年度訴
字第412 號中華民國95年6 月1 日第一審判決（起訴案號：臺灣
高雄地方法院檢察署94年度偵字第26756 號），提起上訴，本院
判決如下：
     主  文
上訴駁回。
     事  實
一、公訴意旨略以：被告乙○○、丙○○共同基於意圖為自己不
    法所有之犯意聯絡，於94年9 月29日晚上7 時許，至高雄市
    前鎮區鎮川7 巷16號甲○○之住宅，由被告乙○○帶領被告
    丙○○進入屋內，經過1 樓客廳逕至1 、2 樓間之夾層閣樓
    ，由被告乙○○進入閣樓房內，並持預藏之短刀抵住甲○○
    之脖子，致使甲○○不能抗拒，再由被告丙○○於1 樓伸手
    扯下甲○○脖子上之項鍊1 條（重約5 兩）、及取走甲○○
    身上之現金約新台幣（下同）1 萬元，得手後2 人逃離現場
    時，經過客廳，見甲○○之胞妹余香蓮、母親余陳秀在客廳
    觀看電視，且見甲○○在背後追喊「搶劫! 」被告乙○○乃
    持刀對余香蓮、余陳秀恐嚇稱：「不准報警，否則全部都讓
    你們死」等語。隨即逃逸。嗣於同年10月28日，被告乙○○
    、丙○○因另涉犯違反毒品危害防制條例罪，於警詢中，供
    稱其毒品均係購自甲○○，警方乃於同年11月9 日14時30分
    ，持原審法院核發之搜索票，至甲○○住所搜索，當場查獲
    第二級毒品甲基安非他命1 包及吸食器1 支，並依甲○○之
    供述而循線查知上情，因認被告2 人共同犯刑法第330 條第
    1 項之加重強盜罪及同法第305 條之恐嚇罪嫌等語。
二、按犯罪事實應依證據認定之，無證據不得認定犯罪事實，又
    不能證明被告犯罪者，應諭知無罪之判決；刑事訴訟法第15
    4 條第2 項及第301 條第1 項分別定有明文。次按事實之認
    定，應憑證據，如未能發現相當證據，或證據不足以證明，
    自不能以推測或擬制之方法，以為裁判基礎，此有最高法院
    40年臺上字第86號判例可資參照。又按告訴人之告訴，係以
    使被告受刑事追訴為目的，是其陳述是否與事實相符，仍應
    調查其他證據以資審認，告訴人之陳述如無瑕疵，且就其他
    方面調查又與事實相符，固足採為科刑之基礎，倘其陳述尚
    有瑕疵，則在未究明前，自不得遽採為論罪科刑之根據（最
    高法院52年臺上字第1300號、61年臺上字第3099號判例參照
    ）。末按認定犯罪事實所憑之證據，雖不以直接證據為限，
    間接證據亦包括在內，然無論直接或間接證據，其為訴訟上
    之證明，須於通常一般之人均不致有所懷疑，而得確信其為
    真實之程度者，始得據為有罪之認定，倘其證明尚未達到此
    一程度，而有合理之懷疑存在時，即無從為有罪之認定，最
    高法院亦著有76年臺上字第4986號判例可資參照。
三、本件公訴人認被告乙○○及丙○○共同涉犯加重強盜罪及恐
    嚇罪嫌，無非係以證人即被害人甲○○、余陳秀及余香蓮之
    證詞為其主要論據，訊據被告乙○○固不否認當天進入甲○○住處，在1 樓看到甲○○之母親余陳秀及其妹余香蓮，且
    於進入甲○○閣樓房間時，有攜帶水果刀，並毆打甲○○兩
    巴掌；被告丙○○則坦承與乙○○一起進入甲○○住處，並
    罵甲○○「你剛剛好就好了」（台語）等情，惟2 人均堅詞
    否認有持刀強盜甲○○財物及恐嚇余陳秀與余香蓮之犯行，
    被告乙○○辯稱：案發當天上午我向甲○○購買1,000 元毒
    品時，當場要求賒帳，甲○○本不願意，2 人因此產生心結
    ，當天晚上我打電話予甲○○表示要還積欠之1,000 元，甲○○要求我拿至其住處，我不願意，2 人又產生不愉快，嗣
    我進入甲○○住處時，先在1 樓看到余陳秀及余香蓮，渠等
    叫伊上樓找甲○○，伊上樓時看到甲○○在房間內與朋友講
    話，我擔心萬一與甲○○起衝突時其朋友袒護他，即隨手取
    走放在樓梯間桌上之1 支水果刀，藏在衣袖內，嗣我進入甲○○房間後，其友人隨即離去，故我在甲○○房間內，僅將
    1,000 元丟還給他，及打其兩巴掌後隨即離去，並將水果刀
    丟回桌上，故我並未與丙○○共同強盜財物及恐嚇余陳秀與
    余香蓮，甲○○係因我向警方供出其販賣毒品，為求報復，
    才指控我強盜及恐嚇等語；被告丙○○辯稱：當日我與乙○○一起到甲○○家還錢時，乙○○與甲○○發生口角，並動
    手打甲○○兩巴掌，我則僅在旁邊罵甲○○「剛剛就好了」
    （台語），並沒有與乙○○共同強盜甲○○財物或恐嚇甲○○家人等語，經查：
(一)、程序方面
１、按被告以外之人於審判外之陳述不得作為證據，刑事訴訟法
    第159 條第1 項定有明文。查被告2 人及辯護人對證人甲○○及余香蓮之警詢筆錄之證據能力，有所爭執，且公訴人未
    證明（自由證明）該等警詢筆錄具有較可信或特別可信之情
    況，是依上開規定，該等警詢筆錄之記載，就證明構成犯罪
    之事實，固無證據能力。然參酌日本刑事訴訟法第328 條：
    依同法321 條至第324 條規定（傳聞法則之規定）而不得作
    為證據之文書或陳述，若在準備期日或審判期日，被告或證
    人或其他陳述人對陳述之證明力產生爭議時，此等不得作為
    證據之文書或陳述，得作為彈劾證據之規定，及日本實務之
    相關見解，本案被告2 人方面得援引上開警詢筆錄所記載之
    內容，作為彈劾證據之用。
2、 按被告以外之人於偵查中向檢察官所為之陳述，除顯有不可
    信之情況者外，得為證據，刑事訟訴法第159 條之1 第2 項
    定有明文。證人甲○○、余陳秀及余香蓮在檢察官偵查中具
    結後，向檢察官所為之陳述，有關於被告2 人之本件犯罪事
    實者，並無證據證明有何顯不可信之情況，自得作為證據。
(二)、實體方面
１、本件被害人甲○○固自警詢起即指證：94年9 月29日晚上6
    、7 時許，乙○○及丙○○一起至我房間口，由乙○○以左
    手勒住我脖子，再右手持水果刀抵住脖子，丙○○則以右手
    搶奪我脖子上之金項鍊，及身上之現金1 萬餘元等語，惟查
    本件並非被害人甲○○或其家人至警局報案，警方才得知被
    告2 人涉嫌強盜及恐嚇之犯行，而係被告2 人於94年10月28
    日，為警持臺灣高雄地方法院核發之搜索票，至高雄市○鎮
    區○○路59巷1 弄8 號被告丙○○住處，搜索扣得注射針筒
    等施用毒品之工具及查獲被告2 人，被告2 人始於94年10月
    28日警詢時供稱渠等施用之毒品係向甲○○購買等語，警方
    並據此向臺灣高雄地方法院聲請搜索票，並於94年11月9 日
    至被害人甲○○住處執行搜索，而被害人甲○○係在員警告
    知被告2 人指證其販賣毒品一事後，始向警方供稱被告2 人
    強盜及恐嚇之行為等情，有上開警詢筆錄可參（警卷第6頁
    反面、7 頁），且經原審勘驗被害人甲○○94年11月9 日警
    詢筆錄錄音帶，被害人甲○○確實有稱：「因為他們2 人（
    指被告乙○○及丙○○）曾經搶我的金項鍊，怕我向警方報
    案，才向警方指控我賣毒品海洛因給他們」等語（見原審卷
    第151-152 頁），是被害人甲○○是否因被告2 人先指稱其
    販賣毒品在先，挾怨報復，而誣指被告2 人強盜及恐嚇，即
    非無疑；況且依被害人甲○○於警詢所述，被告乙○○係先
    以手勒住其脖子，及以水果刀抵住脖子，並叫被害人甲○○
    代購毒品海洛因，遭被害人甲○○拒絕後，始由被告丙○○
    伸手搶走金項鍊及現金（警卷第7 頁），則被告乙○○當天
    至被害人甲○○住處之目的顯然係為委託甲○○代購毒品，
    而非二人有糾紛在先，倘係如此，被告乙○○委託代購毒品
    ，豈有攜帶水果刀前往之理，而且被告乙○○既欲委託被害
    人甲○○代購毒品，則於遭被害人拒絕時，理應再次央求代
    購，豈有僅遭拒絕，即起意奪取財物；況且倘被告2 人果有
    強盜被害人甲○○財物或恐嚇被害人余陳秀及余香蓮之舉，
    被告2 人豈有主動向警方檢舉甲○○販毒，而自陷己身被訴
    強盜刑責之風險？又若被害人甲○○確實有遭被告2 人強盜
    財物，依其於警詢時證稱遭強盜之財物為金項鍊1 條（價值
    約6 萬元）及現金1 萬元，價值不斐，為何被害人甲○○不
    立即報警處理？反係在得知被告2 人檢舉其販毒之後，始供
    陳被告2 人有強盜及恐嚇之行為；此外，證人甲○○另證稱
    ：「…丙○○搶我的項鍊後看到我衣服口袋鼓鼓的，又搶我
    口袋裡的錢，有部分錢被他搶走了，有部分掉在地上，我及
    丙○○都還有撿地上的錢，乙○○當時持刀繼續押著我」、
    「…乙○○確實有拿刀抵住我的脖子，所以我才沒有辦法反
    抗，也沒有辦法說話，我怕一反抗及說話，他的刀子就會插
    進我的脖子。」等語（見原審卷第101 、134 頁），衡情若
    當時被害人甲○○確實遭被告乙○○持刀抵住脖子，而不敢
    反抗，為何當甲○○看到其身上之現金掉落在地上時，甲○○卻敢撿拾地上之現金？凡此均與常理有違，是證人甲○○
    指證被告2 人持刀強盜財物，即難採信。
２、又就被告2 人當天強盜及恐嚇情形，除據被害人甲○○證述
    如上以外，固另有證人即甲○○之母余陳秀及其妹余香蓮之
    證述，惟渠等所述與證人甲○○之證詞，有如下之歧異矛盾
    之處：
(1)、被告2人進甲○○家中之情形：
、證人余陳秀對於被告2 人進入屋內之際，是否有持刀及恐嚇
    等情形，前後證述不一，其於偵訊時證稱：「當天晚上約8
    點多，有2 名男子進入，我有看見前面進入那1 位男子有帶
    1 支短刀，一進去就亮刀恐嚇，他是從口袋中拿出來對著我
    說『阿婆，不可以喊叫，不然要給妳死』等語。那時我與我
    女兒及我先生在1 樓看電視，後來進入那名男子沒有持刀。
    」等語（見偵卷第31頁）；其於原審審理時則證稱：「（是
    否記得案發當日被告2 人進到你家的情形如何？）他們問我
    兒子是否在家，我說他身體不舒服在樓上休息，他們就直接
    上樓…」、「（當時被告2 人是否有攜帶任何武器或刀子？
    ）他們2 人要出去的時候，我有看到其中1 人（我不確定是
    何人）口袋鼓鼓的，好像有柄的東西。」、「（你是否有看
    到他們2 人帶什麼東西進來家裡？）進來時我沒有看到，出
    去的時候好像看到其中有1 個人帶1 把短刀。」等語（見原
    審卷第90頁至第91頁）。是證人余陳秀對於被告2 人進入屋
    內之情形，前後證述已有矛盾。且按諸常理，若證人余陳秀
    上開偵訊所述為實在，其豈會在被告2 人已亮刀並恐嚇之情
    形下，卻仍讓被告2 人上樓，而不報警處理？是證人余陳秀
    之證詞是否屬實，啟人疑竇。此外，若被告2 人確實為強盜
    被害人甲○○財物而去其住處，當渠等進入被害人甲○○住
    處時，已發現甲○○家人在家，此時，若被告2 人確實有強
    盜被害人甲○○財物，被害人甲○○勢必會呼救，則甲○○
    家人應會立即報警或加以阻止，簡言之，被告2 人為免自己
    之犯行遭發現或阻止，應不會在現場仍有其他人之情形下，
    仍恣意持刀上樓強盜甲○○財物。
、再者，證人余香蓮對於被告2 人進入其住處之情形，前後證
    述情節亦不相同。其於警詢時證稱：「94年9 月底某天約18
    時至19時許，我與我媽及我爸正在我家1 樓客廳看電視，有
    1 名不詳男子先來我家巡視後，隨即至外面叫另1 名不詳男
    子，持1 把短水果刀進來我家，2 名不詳男子就衝上我哥位
    於閣樓之房間…」等語（警卷第8 頁正反面）；其於偵訊時
    證稱：「他們先進來1 位後，看了一下，此時還沒有持刀，
    他看了一下後才進去找我哥，另外1 名男子也進來要找我哥
    ，我哥在另1 間房子內…」等語（偵卷第31頁）；其於原審
    審理時證稱：「（這2 個人到你家找你哥哥甲○○的情形如
    何？）當時是晚上8 點多我們在看8 點檔的連續劇電視（戲
    說臺灣），剛開始有1 個先進來，後來另1 個才進來，他們
    進來的時候2 個人都沒有說什麼話，我以為他們是要進來找
    我哥哥甲○○的，所以我沒有理他們，也沒有問他們，他們
    就自己上去樓上，第2 個人進來的時候，我知道他有拿刀，
    但是我不確定是哪1 位。」等語（原審卷第93頁）。觀之證
    人余香蓮之上開證詞，其對於被告2 人進屋時，是否看到其
    中1 人持刀此一重要情節，證詞亦反覆不一。
、綜此，證人余陳秀及余香蓮除自身證詞有上開矛盾及瑕疵外
    ，渠等對於被告2 人一進門是否即有出言恐嚇渠等，及究竟
    是先進門之人或後進門之人有持刀等情，渠等證詞之內容亦
    不相符，是渠等之證詞，實難作為認定被告2 人有罪之證據
    。
(2)、遭強盜之財物：
    證人甲○○於警詢、偵查及原審審理時均證稱遭被告2 人強
    盜之財物係金項鍊1 條（約5 、6 兩重）及現金1 萬元等語
    ，然證人余香蓮於原審審理時證稱：甲○○遭搶之項鍊約2
    兩重等語（原審卷第96頁及第99頁），且證人余香蓮於警詢
    時證稱甲○○遭搶之現金約數千元等語，然於原審審理時又
    改稱遭搶之現金約1 萬元等語（原審卷第94頁）。是2 位證
    人對於遭搶之項鍊重量及現金數目各為何，所述明顯歧異。
    再者，證人余陳秀於原審審理時證稱：「（你兒子是否有說
    有現金被搶走？）沒有，而且他也沒有錢」、「（妳怎麼知
    道甲○○身上沒有錢？）因為他都叫我幫他買胃藥，所以我
    知道他身上沒有錢。」等語（原審卷第90頁及第92頁），則
    依證人余陳秀之上開證言，證人甲○○當時並未告知余陳秀
    伊身上之現金遭被告2 人搶走，是甲○○、余陳秀及余香蓮
    之證詞，又有出入；而且依證人余陳秀之上開證詞，甲○○
    平日連買幾百元胃藥之藥錢都係由家人幫其支付，顯見證人
    甲○○經濟狀況不佳，則案發當日甲○○身上是否有高達1
    萬元現金，實有可疑。
(3)、被告2人如何離開甲○○住處：
    證人余陳秀於原審審理時證稱：「進來的時候有問話，出去
    的時候只有用跑的離開，沒有對我們說什麼，我有走出去看
    ，他們2 人騎1 台機車離開…」等語（見原審卷第91頁）；
    然證人甲○○於原審審理時證稱：「（你追出去的時候看到
    什麼？）我看到被告丙○○先跑出去，乙○○跟著跑出去，
    2 人都是跑著離開，並沒有騎機車或開車。」等語（原審卷
    第102 頁）。準此，證人余陳秀係供稱被告2 人是騎車離去
    的，證人甲○○卻供稱被告2 人是跑步離開的，並沒有騎車
    或開車。其等2 人所述，又有歧異。
(4)、被告2 人離去後是否有遺留刀子在現場：
    證人余陳秀於原審審理時證稱：「…我後來在地上有看到1
    把短刀，我本來要撿起來，但是甲○○叫我不要撿，但是我
    不確定該把刀是否他們2 人遺留下來的。」等語（原審卷第
    91頁）；證人甲○○於原審審理時證稱：「（被告2 人離開
    時，是否有遺落東西在地上？）都沒有。」等語；證人余香
    蓮證稱：「（該2 人跑出去的時候是否有丟或掉落東西或刀
    子在地上？）都沒有。」等語（原審卷第102 頁及第97頁）
    。是依證人余陳秀之證詞，被告2 人離開後，余陳秀發現地
    上有遺落1 把短刀，當時甲○○還要求余陳秀不要撿拾，然
    證人甲○○及余香蓮卻均證稱被告2 人離開後，渠等沒有看
    到有刀子掉落在地上，是其3 人所述又不相符。
(5)、被告2人離開時是否有恐嚇余陳秀及余香蓮：
    證人余陳秀雖於偵訊時證稱：「當天晚上約8 點多，有2 名
    男子進入，我有看見前面進入那1 位男子有帶1 支短刀，一
    進去就亮刀恐嚇，他是從口袋中拿出來對著我說「『阿婆，
    不可以喊叫，不然要給妳死』等語…」（見偵卷第31頁），
    然其於原審審理時卻證稱：「（這2 個人是否有對你們說什
    麼？）進來的時候有問話，出去的時候只有用跑的離開，沒
    有對我們說什麼…」、「（被告2 人衝出來時，有無對你們
    做什麼事情？）沒有，我只有對他們說，為何進來用走的，
    出去要用跑的。」等語（原審卷第90至91頁及第93頁）。是
    證人余陳秀對於被告2 人是否有持刀恐嚇一事，證述情節前
    後不一。另證人余香蓮於偵訊時證稱：「‧‧‧那2 名男子
    經過客廳時就亮刀對著我們說『不准報警，否則要給我們全
    部都死』‧‧‧」（偵卷第31頁）等語，而證人甲○○於原
    審審理時證稱：「（是何人先離開你家？）是丙○○先跑出
    來，乙○○才跟著後面跑出來，我追出來喊搶劫，鄰居都有
    聽到，乙○○就對我說『不可以報警，你如果報警，我要對
    你家人不利』」、「（乙○○在哪裡告訴你不可以報警，否
    則要對付你的家人？）在我家的門外，當時我妹妹及父母均
    在客廳看電視。」等語（原審卷第101 至102 頁）。是證人
    甲○○及余香蓮對於被告2 人究係在客廳或是住家門外對渠
    等恐嚇等重要情節，證述也不相符。
(6)、綜上，證人甲○○、余陳秀及余香蓮3 人之證言，不僅前後
    不一，且互相扞格，實難以渠等上開之證詞，據為被告2 人
    不利之認定。
３、至於被告乙○○雖自承於案發當日，自甲○○客廳神壇桌上
    拿起1 支水果刀握於左手，且其係離開甲○○房門後，始將
    上開水果刀丟回神壇桌上等情，惟其係看見甲○○房間有一
    名男子，被告乙○○害怕與甲○○發生衝突時，其友人會袒
    護甲○○，始自神壇桌上拿取水果刀，亦迭據其自警詢起迄
    本院審理時供述在卷，且證人甲○○亦證稱當被告2 人到伊
    住處時，正好有朋友離去一語（原審卷第101 頁），顯見被
    告乙○○上開所言非虛，此外，復無其他證據足資證明被告
    乙○○持刀強盜甲○○財物之行為，自難以被告乙○○持刀
    進入甲○○房內，遽認被告2 人事先即謀議強盜甲○○財物
    ，而先由被告乙○○持刀抵住甲○○之脖子，再由被告丙○○強盜甲○○之項鍊、現金之行為。
４、綜上所述，上開3 位證人之指證，既存有上開瑕疵，則公訴
    人所提出之上開證據，顯無法達於通常一般人均不致有所懷
    疑，而得確信其指證為真實之程度，此外復查無其他積極證
    據足資證明被告2 人有上開犯行，被告2 人犯罪自屬無從證
    明，揆諸首揭說明，自應均為無罪之諭知。
５、原審因而以不能證明被告2 人犯罪，而為渠等無罪之諭知，
    核無違誤；檢察官上訴意旨，猶執前詞，指摘原判決不當，
    為無理由，應予駁回。
據上論斷，應依刑事訴訟法第368條，判決如主文。
本案經檢察官王登榮到庭執行職務。
中    華    民    國    95    年    10    月    12    日
            刑事第六庭    審判長法  官  王光照
                                法  官  張盛喜
                                法  官  李璧君
以上正本證明與原本無異。
如不服本判決應於收受本判決後10日內向本院提出上訴書狀，其
未敘述上訴理由者，並得於提起上訴後10日內向本院補提理由書
狀（均須按他造當事人之人數附繕本）「切勿逕送上級法院」。
中    華    民    國    95    年    10    月    14    日
                                書記官  唐奇燕


司法院資訊處製作；財團法人民間司法改革基金會備份。
